臺灣高等法院刑事判決　　　　　　　　　　　　　九十三年度上訴字第一五二八號
　　上　訴　人
　　即　被　告　丙○○
右上訴人因偽造文書案件，不服臺灣臺北地方法院九十三年度易字第一九六號，中華
民國九十三年四月二十七日第一審判決（聲請簡易判決處刑案號：臺灣臺北地方法院
檢察署九十二年度偵字第二二四九四號），提起上訴，本院判決如左：
    主  文
原判決撤銷。
丙○○無罪。
    理  由
一、公訴意旨略以：被告丙○○自民國九十二年八月十五日十三時四十四分起，在臺
    北市○○區○○街七十三巷六號，以其所架設之網站，向綠界科技股份有限公司
    （下簡稱綠界公司）申請租用轉信表單系統後，編輯相關電腦維修資訊，復冒用
    乙○○向雅虎奇摩網站所申請之電子信箱cooper-chmt＠yahoo.com.tw及cooper-
    timlex＠yahoo.com.tw，用於電腦網路寄發傳遞販售「電腦應用教學系列光碟」
    廣告傳單及客戶訂購表單，致生損害於乙○○。於九十二年十月十八日十九時三
    十分許，為警查獲，因認被告涉犯電腦處理個人資料保護法第三十四條之罪嫌。
二、訊之被告丙○○固不否認為行銷之用，曾以新台幣（以下同）一千元之代價在電
    腦網路上購買數萬筆之ｅ｜ｍａｉｌ（ａｄｄｒｅｓｓ），並利用電腦製作「電
    腦應用教學系列光碟」廣告傳單，另於向綠界公司租用轉信表單後，以電腦網路
    寄發，藉以販售「電腦應用教學系列光碟」商品之事實，然堅決否認有何公訴人
    所指之犯行，辯稱：被告並未使用告訴人乙○○之電子郵件信箱寄發電子郵件，
    被告只是在電腦網路上下載發信軟體來作測試，並利用該等軟體寄發信件，可能
    因為發信軟體產生亂數，致部分廣告傳單未能寄達收件者後，退到告訴人之電子
    信箱等語。
三、查公訴人以被告所為涉犯電腦處理個人資料保護法第三十四條，於原審法院審理
    時變更起訴法條為行使偽造私文書罪（即刑法第二百十六條、第二百十條）。因
    公訴人起訴之範圍應以起訴書所載之起訴事實為基礎，不以起訴書所載之法條或
    實行公訴之檢察官所引用之法律作為判斷起訴範圍之標準。因之本院審理之範圍
    ，以起訴書所載之起訴事實為準，應先敘明。次查，被告為行銷之用，在電腦網
    路上購買他人之電子郵件信箱帳號、住址，並於租用轉信表單後，以電腦網路寄
    發廣告傳單，藉以販售商品之事實，固如前述。然本院所應審酌者為被告是否以
    公訴意旨所指之「冒用乙○○向雅虎奇摩網站所申請之電子信箱cooper-chmt ＠
    yahoo.com.tw及cooper-timlex＠yahoo.com.tw，用於電腦網路寄發傳遞販售」
    ﹕
（一）經查告訴人乙○○提出其列印自電腦之所謂被告以告訴人之上開網址寄發之電
      子郵件共有三紙，除供客戶購買填選之表單外（見偵卷第二三頁），另有二紙
      ，其中一紙列有廣告內容，其寄件人為﹕cooper-chmt＠yahoo.com.tw，收件
      人為﹕undisclosed recipients，郵件主旨為﹕組裝電腦自己來不靠別人﹕﹕
      ﹕，寄件日期為九十二年八月十五日下午一時四十七分（見偵查卷第二四頁，
      以下簡稱第一封郵件）；另紙郵件之寄件人為﹕postmaster，收件人為﹕coop
      er-chmt＠yahoo.com.tw，郵件主旨為﹕Delivery StatusNotification(Failu
      re)（送信身分通知─失敗），郵件內容為﹕Delivery to the following rec
      ipients failed.jina@waei.com.tw（找不到jina@waei.c om.tw之收件者），
      寄件日期為九十二年八月十五日下午一時四十五分（見偵查卷第二五頁，以下
      簡稱第二郵件）。對照告訴人所述：我收到電子郵件並點選後，出現第二封電
      子郵件，因顯示找不到收件者jina@waei.com.tw，所以退件給原來的寄件者，
      經我在第一封電子郵件之信封圖示上點選，電腦畫面上出現第一封電子郵件，
      顯示寄件者是我使用之cooper-chmt＠yahoo.com.tw帳號等語(見原審卷第三二
      頁）。可知本件之原始郵件係由postmaster寄送給jina@waei.com.tw，但因找
      不到收件者jina@waei.com.tw致郵件退回至告訴人之cooper-chmt＠yahoo.com
      .tw 信箱。而造成上開情形之原因，經綠界公司之負責人甲○○於本院訊問時
      證稱﹕「寄件人在設定的時候，不要設定成亂數，那麼寄出去的郵件如果沒有
      人收到，就會退回到寄件人自己設定的信箱，但是如果寄件人設定成亂數，寄
      出去的郵件如果沒有人收到，亂數如果抓到別人的信箱，就會退到別人的信箱
      去，所以關鍵還是在寄件人在寄件當時是否設定成亂數」等語（見本院九十三
      年七月二十三日）。互核前開二封電子郵件顯示之時間，以及告訴人之指述、
      證人甲○○之證述，可知被告並非於寄件時逕以cooper-chmt＠yahoo.com.tw
      或cooper-timlex＠yahoo.com.tw 等告訴人之帳號、網址為寄件人，而是將寄
      件人設定成亂數寄發，其結果，若收件者順利收得，可自行決定是否購買被告
      之商品，並於填選前開表單後回傳予被告；若收件者之信箱不存在、已停用、
      取消等因素，致被告寄發之電子郵件不能送達，此時可能因被告之設定，導致
      該等電子郵件退至他人之電子信箱內。公訴人所指被告冒用告訴人之電子信箱
      cooper-chmt＠yahoo.com.tw及cooper-timlex＠ya hoo.com.tw ，寄發電子廣
      告，與事實不符。至於被告就其為前開設定之原因，始終辯稱：我也是剛學，
      並把文稿作測試，不知道會寄到告訴人的信箱，我買的ＥＭＡＩＬ裡面就有這
      個稿，所以我拿來測，我不知道亂數的原理，不知道怎麼用，所以就一樣一樣
      嘗試，我根本不知道告訴人的電子郵件帳號，我只是作測試等語。質之甲○○
      亦證稱：被告的說法是通的，如果我拿到發信軟體，我也會去試等語，並稱：
      發信軟體很多人在用，一般都是ＳＯＨＯ族，如果是公司的人使用，會比較專
      業，大型公司都有工程師，他們的派送行為比較不會用模稜兩可的方式來使用
      ，不會使用亂數，因為亂數可能會「中槍」，但ＳＯＨＯ族比較容易犯規，可
      是他們並不是蓄意去攻擊一個人的信箱，如果塞爆他人的信箱，一般都是道歉
      ，做個補償等語（見本院九十三年七月二十三日筆錄）；再對照告訴人陳稱其
      收到之退郵約三、數十封（見原審卷第三三頁）及被告寄發者係以萬計之電子
      廣告郵件之事實，可知被告應非蓄意攻擊告訴人之信箱，否則應不致僅有三、
      數十封之郵件退回至告訴人之信箱。從事電腦程式設計之告訴人亦陳稱﹕被告
      可能不是蓄意的（見本院九十三年六月十八日筆錄第四頁），亦可印證。
（二）次按，電腦處理個人資料保護法第三十四條規定之成立，以行為人意圖為自己
      或第三人不法之利益或損害他人之利益，而對於個人資料檔案為非法輸出、干
      擾、變更、刪除或以其他非法方法妨害個人資料檔案之正確，致生損害於他人
      為構成要件。而所謂個人資料，係指自然人之姓名、出生年月日、
      編號、特徵、指紋、婚姻、家庭、教育、職業、健康、病歷、財務情況、社會
      活動及其他足資識別該個人之資料；所謂個人資料檔案，係指基於特定目的儲
      存於電磁紀錄物或其他類似媒體之個人資料之集合，此觀同法第三條第一款、
      第二款之規定即明。經查被告所寄發之前開廣告傳單或客戶訂購表單，並非前
      述之個人資料，亦非個人資料檔案，被告所為自與電腦處理個人資料保護法第
      三十四條規定之構成要件不符。又刑法偽造文書罪之成立，須未經同意或授權
      而冒用他人之名義製作文書或刑法第二百二十條所定之「準文書」。本案被告
      未使用正確方法寄發廣告郵件，造成告訴人受到相當之困擾；若被告係寄發非
      法廣告，或非法營利，告訴人並有被停用信箱、被訴追等潛在之危險，被告所
      為雖可非議，然被告或因經驗不足，或因率性而為，若因之造成告訴人之損害
      ，核屬告訴人是否另尋民事管道求償之問題，被告主觀上既非蓄意攻擊告訴人
      之電子信箱，客觀上亦未冒用告訴人之電子信箱，被告所為即與刑法規定之偽
      造文書罪之構成要件不符。綜上所述，被告所為與電腦處理個人資料保護法第
      三十四條及刑法第二百十條之規定均不該當。自不能以該等罪責相繩。既不能
      證明被告犯罪，自應諭知無罪之判決。
四、原審未經詳酌，逕對被告為論罪科刑之諭知，尚有未當，被告上訴否認犯罪，指
    摘原審判決不當，為有理由，自應由本院將原審判決撤銷改判，改諭知無罪之判
    決。
據上論斷，應依刑事訴訟法第三百六十九條第一項前段、第三百六十四條、第三百零
一條第一項，判決如主文。
本案經檢察官朱家崎到庭執行職務。
中　　　華　　　民　　　國　　九十三　　年　　　八　　　月　　　十　　　日
                              臺灣高等法院刑事第七庭
                                  審判長法  官  吳　啟　民
                                        法  官  蘇　隆　惠
                                        法  官  林　瑞　斌
右正本證明與原本無異。
檢察官如不服本判決，應於收受送達後十日內向本院提出上訴書狀，其未敘述上訴之
理由者並得於提起上訴後十日內向本院補提理由書（均須按他造當事人之人數附繕本
）。
                                        書記官  胡　鳳　儀
中　　　華　　　民　　　國　　九十三　　年　　　八　　　月　　　十　　　日
